臺灣桃園地方法院民事判決
110年度訴字第845號
原      告  國家中山科學研究院

法定代理人  張忠誠  
訴訟代理人  鍾文俊  
被      告  繼隆企業有限公司

法定代理人  何素嬌  
訴訟代理人  梁基暉律師
上列當事人間請求損害賠償事件，本院於民國110年11月26日言
詞辯論終結，判決如下：
    主  文
被告應給付原告新臺幣伍拾玖萬肆仟零柒拾肆元，及自民國一○
八年十二月四日起至清償日止，按週年利率百分之五計算之利息
。
訴訟費用由被告負擔。
本判決於原告以新臺幣壹拾玖萬捌仟壹佰元為被告供擔保後，得
假執行。但被告如以新臺幣伍拾玖萬肆仟零柒拾肆元為原告預供
擔保，得免為假執行。
    事實及理由
一、原告主張：
㈠、原告與被告於民國108年2月11日簽訂「300T油壓機租賃等2項
    」採購契約（下稱系爭契約），採購編號為YV0826P216PE-C
    S，依系爭契約第7條第1款約定，被告應於108年6月26日前
    ，交付300T油壓機供原告租賃使用。惟原告於108年6月6日
    執行第1次履約督導時，原預定進度應為85％，然實際進度僅
    為30％，製程顯有遲延情事，原告並請被告積極趕工。後於1
    08年7月2日執行第2次履約督導時，原預定進度應為100％，
    惟實際進度僅為50％，業已遲延，原告除通知被告積極趕工
    外，並提醒交貨期限為108年8月26日，被告業已遲延，請查
    告何時可交貨，未獲被告回覆，原告遂於108年7月31日再次
    通知本案業已逾期交貨，促其盡速履約。詎料，被告卻於10
    8年8月21日電傳函文表示：「一、貴院『300T油壓機租賃等2
    項』（YV0826P216PE-CS）案，敝司在設計後製作達進度70％
    ，後因過程困難度與成本超出原預期，以致無法如期完成本
    案，為當時評估所料未及。二、今因已延誤超出履約期限，
    故請求終止合約，祈請見諒包含。」等語，通知原告請求終
    止契約。被告延遲履約迄未完成交貨，原告遂於108年9月23
    日發函予被告解除契約。又被告履約逾期一節，由第一批履
    約期限108年6月26日翌日起，計算至被告收受解約函之108
    年9月25日止，共計逾期91日。依系爭契約第14條第2款約定
    ，被告遲延期間中，原告實際作業時間應予扣除，則本件應
    扣除自被告請求終止契約函文送達翌日即108年8月22日，至
    原告解約函送達日即108年9月25日，共計35日辦理解除契約
    之實際作業時間，逾期日數應計為56日【計算式：91日-35
    日】。再依系爭契約第18條第1款第5目約定，被告履約所延
    誤之期間為56日，已超過契約生效日108年1月31日起，迄至
    最終交貨日108年8月26日止期間之20％即41.6日【計算式：2
    08日×20％＝41.6日】，且日數達10日以上，故符合系爭契約
    第18條之解約事由。另依前揭所述，被告拒絕履約而請求終
    止契約，此亦符合系爭契約第18條第1款第8目之解約事由。
    綜上，原告解約係屬有理。
㈡、又被告實際逾期日數為56日，業如前述，依系爭契約第19條
    第1款約定計算，逾期違約金總計為新臺幣（下同）139,574
    元【計算式：56日×第一批契約價金（機台裝機費）830,796
    元×3/1000=139,574元】。又依系爭契約第19條第2款第2目
    約定，本件解除全部契約，而第一批契約價金為830,796元
    ，依該被解除之第一批契約價金之相同金額計為懲罰性違約
    金830,796元，已逾契約價金總額20％【計算式：總額303萬
    元×20％＝606,000元】，故本件懲罰性違約金即以契約價金總
    額之20％為限，即為606,000元。準此，被告自應依系爭契約
    給付原告逾期違約金139,574元，及解除契約之懲罰性違約
    金606,000元。再依系爭契約第11條第6款之約定，以被告給
    付之履約保證金151,500元抵付相當金額之違約金後，被告
    仍應給付原告594,074元【計算式：139,574元＋606,000元－1
    51,500元＝594,074元】。原告前於108年11月18日以國科物
    籌字第1080012772號函催被告繳納594,074元違約金，同時
    請求被告於收受通知之次日起10日內繳納，惟被告迄未清償
    ，則原告自得請求自該催告函文108年11月23日送達翌日起1
    0日後（即自108年12月4日）起至清償日止之遲延利息等語
    。為此，爰依系爭契約之法律關係，提起本件訴訟。並聲明
    ：㈠被告應給付原告594,074元，及自108年12月4日起至清償
    日止，按週年利率5％計算之利息。㈡願供擔保，請准宣告假
    執行。
二、被告則以：就原告本件所為主張之事實均不爭執。惟參照系
    爭契約第19條㈠逾期罰款之約定，如屬分批交貨者，依批次
    契約價金為計罰基礎，且逾期違約金之總額，如屬分批交貨
    者，以該批契約價金之百分之20為上限。依系爭契約，被告
    係分7次給付，各批次交貨分別驗收、分別付款，則懲罰性
    違約金是否過高之酌定，自應一併列為參考。而被告交貨前
    未向原告收受款項，原告並未支付何等費用，亦未因被告遲
    延交貨而支出何等費用，且被告就系爭機器已完成70%，自
    行花費約210萬元，是原告請求之違約金實屬過高，佐以系
    爭契約第19條㈠約定之意旨，認應酌減至以該批次契約價金8
    3萬796元之百分之20計算懲罰性違約金，即以16萬6120元為
    合理。又違約金約定係為確保債務之履行，懲罰性之違約金
    ，乃為嚇阻違約而為此處罰之約定，具制裁之性質。應依一
    般客觀事實、社會經濟狀況，參酌當事人所受損害情形酌定
    ，始符違約罰之目的。被告非故意違約，且為交付租賃物機
    器，已自行花費約210萬元成本，又豈會故意不履行，乃告
    經驗不足致無法完成及成本過高，是原告請求之逾期違約金
    以該批次價金83萬796元之分之3計算，未履約之懲罰性違約
    金則另以契約價金總額303萬元之百分之20計算，實屬過高
    ，請求酌減等語，資為抗辯。並聲明：㈠原告之訴及假執行
    之聲請均駁回。㈡如受不利判決，願供擔保請准宣告免為假
    執行。
三、經查，兩造簽有系爭契約，約定被告應於108年6月26日前，
    交付300T油壓機供原告租賃使用，然原告於108年6月6日及1
    08年7月2日執行履約督導時，製程進度顯有遲延情事，遂於
    108年7月31日通知被告本案業已逾期交貨，促其盡速履約。
    詎料，被告卻於108年8月21日電傳函文通知原告請求終止契
    約。原告遂於108年9月23日發函予被告解除契約。是以，自
    第一批履約期限108年6月26日翌日起，計算至被告收受解約
    函之108年9月25日止，被告共計逾期91日。再依系爭契約規
    定，扣除被告遲延期間中原告實際作業時間，即自被告請求
    終止契約函文送達翌日即108年8月22日，至原告解約函送達
    日即108年9月25日，共計35日，則本案逾期日數應為56日【
    計算式：91日-35日】，業已符合系爭契約第18條第1款第5
    目規定之解約事由。另依前揭所述，被告拒絕履約而請求終
    止契約，此亦符合系爭契約第18條第1款第8目之解約事由，
    原告於108年9月23日以國科物籌字第1080010093號函知被告
    解除契約。復依系爭契約第19條第1款、同條第2款第2目規
    定計算，逾期違約金總計為139,574元【計算式：56日×第一
    批契約價金（機台裝機費）830,796元×3/1000=139,574元】
    ；而解除契約之懲罰性違約金，以該被解除之第一批契約金
    額之相同金額計為830,796元，已逾契約價金總額之20％【計
    算式：總額303萬元×20％＝606,000元】，故本件懲罰性違約
    金以契約價金之20％為限，即為606,000元。再依系爭契約第
    11條第6款之規定，與被告之履約保證金151,500元抵充後，
    被告仍應給付原告594,074元。原告前於108年11月18日以國
    科物籌字第1080012772號函，催告被告繳納594,074元違約
    金，同時請求被告於收受通知之次日起10日內繳納，該函業
    於108年11月23日送達被告等情，業據其提出系爭契約、108
    年9月23日以國科物籌字第1080010093號函、108年6月6日第
    1次履約督導紀錄表、108年6月12日籌購字第1080006449號
    電傳單、108年7月2日第2次履約督導紀錄表、108年7月5日
    籌購字第1080007578號電傳單、108年7月31日籌購字第1080
    008940號電傳單、被告108年8月21日電傳單，及108年11月1
    8日國科物籌字第1080012772號函等件影本在卷可稽（見本
    院卷第11至78頁），且為兩造所不爭執（見本院卷第112頁
    ），是原告上開主張自堪信為真實。
四、原告主張：被告違反系爭契約，應給付原告逾期違約金139,
    574元，及解除契約之懲罰性違約金606,000元，並以被告給
    付之履約保證金151,500元抵付相當金額之違約金後，請求
    被告給付原告594,074元等語；被告則以前詞置辯。是以，
    本件之爭點厥為：違約金應否酌減？原告所得請求被告給付
    之金額為多少？茲論述如下：
㈠、按約定之違約金額過高者，法院得減至相當之數額，民法第2
    52條固定有明文；惟此係賦與法院得依兩造所提出之事證資
    料，斟酌社會經濟狀況並平衡兩造利益而為妥適裁量、判斷
    之權限，非謂法院須依職權蒐集、調查有關當事人約定之違
    約金額是否有過高之事實，而因此排除債務人就違約金過高
    之利己事實，依辯論主義所應負之主張及舉證責任。況違約
    金之約定，乃為當事人契約自由、私法自治原則之體現，雙
    方於訂約時既已盱衡自己履約之意願、經濟能力、對方違約
    時自己所受損害之程度等主、客觀因素，本諸自由意識及平
    等地位自主決定，除非債務人主張並舉證約定之違約金額過
    高而顯失公平，法院得基於法律之規定，審酌該約定金額是
    否確有過高情事及應予如何核減至相當數額，以實現社會正
    義外，當事人均應同受該違約金約定之拘束，法院亦應予以
    尊重，始符契約約定之本旨（最高法院93年度台上字第909
    號裁判參照）。
㈡、經查，被告對於原告依系爭契約第19條第1款、第2款第2目約
    定，請求被告給付逾期違約金及懲罰性違約金，均不爭執，
    （見本院卷第112頁），僅就違約金之金額請求予以酌減。
    而觀諸系爭契約第19條第1款：「廠商逾期交貨（含文件）
    、逾期完成安裝或教育訓練，均應分別按逾期日數，每日依
    契約價金總額千分之三計算逾期違約金。…以上如屬分批交
    貨者，依該批次契約價金為計罰基礎。」、第19條第2款第2
    目：「因可歸責於廠商之事由而終止或解除全部或部份契約
    者，廠商應按終止或解除契約金額之相同金額計算為『懲罰
    性違約』金給付本院。」、同條款第3目「上述二款之『懲罰
    性違約金』應分別計算，且各以不逾契約價金總額之百分之2
    0為限。且該金額以不逾契約價金總額20％為限」（見本院卷
    第30頁）。依此計算之比例，本已難認系爭契約上開違約金
    約定之數額有何過高而應酌減之情事。且兩造早於108年2月
    11日即簽立系爭契約，兩造既出於契約自由、私法自治原則
    為上開約定，被告於訂約時既已盱衡自己履約之意願、經濟
    能力等主、客觀因素，本諸自由意識及平等地位自主決定，
    自應受該等約定之拘束；縱被告已自行花費約210萬元成本
    ，亦非原告所致，且原告並未因此受有何利益，自不得以此
    作為酌減違約金之理由。從而，被告未提出積極證據證明其
    有何不可歸責於己之事由，及約定之違約金額有何過高情事
    ，自難認被告之抗辯為有據。
㈢、承上，原告得向被告請求給付逾期違約金139,574元及解約之
    懲罰性違約金606,000元，共計741,974元【計算式：139,57
    4元＋606,000元＝741,974元】。扣抵被告於簽訂系爭契約時
    交付之履約保證金151,500元後，被告尚應給付原告594,074
    元【計算式：741,974元－151,500元＝594,074元】，是原告
    上開主張，自屬有據。
五、綜上所述，原告依系爭契約之法律關係，請求被告應給付原
    告594,074元，及自108年12月4日起至清償日止，按週年利
    率5％計算之利息，為有理由，應予准許。
六、兩造均陳明願供擔保請准宣告假執行或免為假執行，經核均
    與規定相符，爰分別酌定相當擔保金額予以宣告之。
七、本件事證已臻明確，兩造其餘攻擊防禦方法及所提之證據，
    經本院審酌後，核與判決之結果不生影響，爰不逐一論列，
    附此敘明。
八、據上論結，原告之訴為有理由，依民事訴訟法第78條，判決
    如主文。　　
中　　華　　民　　國　　110 　年　　12　　月　　22　　日
                  民事第三庭    法　官　張世聰
正本係照原本作成。
如對本判決上訴，須於判決送達後20日內向本院提出上訴狀（須
按他造當事人之人數附繕本）。如委任律師提起上訴者，應一併
繳納上訴審裁判費。 
中　　華　　民　　國　　110 　年　　12　　月　　23　　日
                                書記官  顏崇衛